臺灣彰化地方法院民事判決　95年度重訴字第112號
原　　　　告　甲○○
　　　　　　　乙○○
前列二人共同
訴 訟代理 人　黃精良律師
被　　　　告　丁○○
訴 訟代理 人　丙○○
上列當事人間請求返還不當得利事件，經本院於民國96年4月4日
言詞辯論終結，茲判決如下：
    主      文
被告應給付原告甲○○新台幣貳萬捌仟佰捌拾伍元、原告乙○
○新台幣萬玖仟零壹拾伍元。
原告其餘之訴駁回。
訴訟費用由被告負擔。
本判決主文第一項得假執行。
    事實及理由
一、按「訴狀送達後，原告不得將原訴變更或追加他訴。但有下
    列各款情形之一者，不再此限：三擴張或減縮應受判決事項
    之聲明者。」，民事訴訟法第255條第1項第3款定有明文。
    經查：原告原起訴請求被告應給付原告甲○○新台幣（下同
    ）30,268元、原告乙○○41,602元，嗣後擴張其聲明各為
    34,589元、47,541元，核與前開規定，並無不合，應予准許
    ，合先敘明。
二、原告主張：
  (一)坐落彰化縣員林鎮○○段第117之5地號、面積66平方公尺土
    地（以下簡稱系爭土地）係原告及其他共有人共有。被告所
    有坐落同上段107建號、門牌員林鎮○○路37之1號建物（以
    下簡稱系爭建物），原由訴外人北屋開發股份有限公司（以
    下簡稱北屋公司）與彰化縣員林鎮公所合建，系爭建物嗣後
    由北屋公司分得，並由北屋公司出賣予被告。但系爭土地則
    仍由被告向彰化縣員林鎮公所承租，租金係按系爭土地之申
    報地價年息百分之7.5計付。
  (二)系爭土地於未分割前之地號為117地號，北屋公司興建系爭
    建物時未徵得117地號土地之全體共有人同意，僅徵得彰化
    縣員林鎮公所同意而已。退步言之，縱認原告及其他共有人
    當時已同意興建系爭建物，因同意興建及使用系爭土地之性
    質僅具相對性，不得謂原告亦同意被告仍得繼使用系爭土地
    。
  (三)系爭土地之申報地價，自民國83年起至92年止為每平方公尺
    40,480元，93年1月起始調整為每平方公尺34, 320元。被告
    向彰化縣員林鎮公所續行承租，每年之租金高達212,520 元
    。彰化縣員林鎮公所自83年5月25日即原告取得系爭土地所
    有權後，不得再向被告收取租金。又被告於原告因判決分割
    取得系爭土地後，亦不得繼續占用系爭土地。是被告占用系
    爭土地確屬無權占有，自應給付原告於起訴前相當於5年租
    金之不當得利。
  (四)系爭建物占用系爭土地之面積為8平方公尺，被告並在系爭
    建物經營魯肉濱焢肉飯店，遠近馳名，生意極好，附近店面
    租金每月均在3萬元以上，原告願僅以每月25,000元為計算
    標準，對被告請求5年相當於租金之不當得利。
  (五)爰依不當得利之法律關係，請求被告應給付原告甲○○34,5
    89元、原告乙○○47,541元等語。
三、被告辯稱：
  (一)北屋公司興建系爭房屋時已取得全體共有人之同意，並曾簽
    立土地使用權同意書，原告否認此情，顯與事實不符。
  (二)由於被告使用系爭土地，係繼受前手北屋公司之有權占有，
    顯非無權占有。換言之，原告或原共有人，或為原共有人之
    繼承人或繼受人，均應受原使用借貸關係之拘束。
  (三)被告固曾與彰化縣員林鎮公所簽訂租約，然此乃被告與第三
    人訂定租約之情形，與被告是否因受有利益不同。況有關土
    地之租金之限制，土地法另有明文規定，原告依已不存在之
    彰化縣員林鎮公所之租金請求權，作為計算標準，自乏依據
    。
  (四)從而，原告起訴請求返還不當得利，並無理由，故請求駁回
    原告之訴等語。
四、兩造不爭執事項：
  (一)系爭土地之母地號為117地號，又系爭土地業經法院於83年5
    月25日判決分歸原告及其他共有人取得確定。
  (二)系爭土地之面積為66平方公尺，原告乙○○之應有部分為
    88,611分之23,172，原告甲○○之應有部分為88,611分之
    16,859。
  (三)系爭建物坐落系爭土地之面積為8平方公尺。
  (四)系爭土地自83年起至92年止之申報地價為每平方公尺40,480
    元，93年1月起調整為每平方公尺34,320元。
  (五)被告於71年5月1日向其前手北屋公司購買系爭建物。
  (六)被告在系爭建物經營魯肉濱焢肉飯店。
五、原告主張系爭建物占用系爭土地之面積為8平方公尺等情，
    為被告不爭執，是以本件最主要爭點之所在，乃在於被告是
    否為無權占有？若是，則應返還相當於租金之不當得利若干
    元？
六、原告雖主張被告之前手北屋公司興建系爭房屋時，未徵得原
    告及其他共有人之同意，然此情為被告否認，並以前詞置辯
    。經查：據卷臺灣高等法院臺中分院88年度重上字第121 號
    民事確定判決事實及理由欄第8頁記載：「系爭土地（指同
    上段117之6地號土地）於分割前為彰化縣員林鎮○○段117
    地號土地，‧‧‧而該土地於68年10月15日因北屋公司為興
    建房屋，向彰化縣政府建設局申請建築執照時，由當時全體
    共有人出具土地使用權同意書，‧‧‧同意該土地予訴外人
    北屋公司建造房屋等情，有該土地登記簿謄本‧‧‧在卷可
    稽，並經本院向彰化縣政府調閱68年11月22日彰建都字第
    17714號建照全部卷宗查明屬實‧‧‧」等語可知，原告主
    張被告之前手北屋公司興建系爭房屋時，未徵得原告及其他
    共有人之同意，不足採信。
七、原告又主張被告所有之系爭建物占用系爭土地，為無權占有
    ，然此情亦為被告所否認，並以原告應受前開土地使用同意
    書拘束等語置辯。惟按「使用借貸，非如租賃之有民法第
    425條之規定，縱令上訴人之前手將房屋及空地，概括允許
    被上訴人等使用，被上訴人等要不得不得以上訴人之前手，
    與其訂有使用借貸契約，主張對現在之房地所有人即上訴人
    有使用該房地之權利。」，此觀最高法院59年度台上字第
    2490號判例要旨自明。由此判例要旨可知，被告雖向其前手
    北屋公司買受系爭房屋，且北屋公司與土地之全體共有人訂
    立前開土地使用權同意書，然被告仍不得主張有權使用系爭
    土地。換言之，原告主張被告無權占有系爭土地，洵屬可採
    。
八、原告另主張被告於起訴前5年無權占用系爭土地，顯然受有
    相當於租金之不當得利，請求被告應給付起訴前5年之不當
    得利34,589元、47,541元等語，被告則否認受有相當於租金
    之不當得利等語。按「無法律上之原因而受利益，致他人受
    損害者，應返還其利益。」，民法第179條前段定有明文。
    而無權占有他人房屋或土地，可能獲得相當於法定租金之利
    益，為社會通常之觀念。又原告為系爭土地之共有人，得行
    使所有人之權利，自得享有民法第765條所規定之使用收益
    權，並排除他人干涉之權利。茲因被告無權占用系爭土地，
    無法律上之原因而獲得相當於租金之利益，致原告受損害，
    原告自得依不當得利之法律關係，請求被告返還相當於租金
    之數額。次按城市地方房屋之租金，以不超過土地及其建築
    物申報總價額年息百分之10為限，租用基地建築房屋亦準用
    之，土地法第97條第1項、第105條定有明文。租金之數額，
    尚須斟酌地理之位置，工商業繁榮之程度，承租人利用之經
    濟價值及所受利益等項，並與鄰近租金相比較以為決定之。
    經查：被告無權占用系爭土地之面積為8平方公尺，又系爭
    土地之申報地價自83年起至92年止為每平方公尺40,480元，
    93年1月起始調整為每平方公尺34,320元，則有土地登記謄
    本、本院88年度重訴字第36號民事判決影本、臺灣高等法院
    臺中分院88年度重上字第121號民事判決影本附卷可稽，故
    被告占用原告甲○○、乙○○所有系爭土地應有部分之價值
    各為56,769元、78,026元｛（計算式：起訴前5年平均申報
    地價為37,297元〈（40,480×29）＋（34,320×31)〉÷60
    ≒37,297，37,297×8×16,859/88,611≒56,759，37,297×
    8 ×23,172/88, 611≒78,026，小數點以下均四捨五入｝。
    本院斟酌現時社會經濟生活標準、系爭土地所在面臨南昌路
    上、交通尚稱便利，以及系爭建物由被告經營魯肉濱焢肉飯
    店等因素，認以相當於申報總價年息百分之10，作為計算相
    當於租金之不當得利標準，始為相當，故以年利率百分之10
    計算，各核算出5,677元、7,803元（計算式：56,769×0.1
    ≒5,677，78,026×0.1≒7,803，小數點以下均四捨五入）
    。從而，原告甲○○、乙○○於95年9月18日提起本件訴訟
    得請求被告應給付起訴前5年之不當得利各為28,385元、39,
    015元（計算式：5,677×5＝28,385，7,803×5＝39,015）
    之不當得利，於法並無不合。至於原告主張應依每月租金
    25,000元之標準計算不當得利，於法無據，自難採認。
九、綜上所述，原告本於不當得利之法律關係，請求被告應給付
    原告甲○○28,385元、原告乙○○39,015元，為有理由，應
    予准許。逾此範圍之請求，為無理由，應予駁回。
十、原告勝訴部份，合於民事訴訟法第389條第1項第5款規定，
    爰依職權宣告假執行。
十一、本件判決之基礎已臻明確，兩造其餘攻擊防禦方法及舉證，
    於判決之結果並無影響，自毋庸一一論列，附此敘明。
十二、訴訟費用之依據：民事訴訟法第79條。
中　　華　　民　　國　　96　　年　　5　　月　　11　　 日
                  民事第一庭    法　    官　陳正禧
上正本證明與原本無異。
如對判決上訴，應於判決送達後20日內向本院提出上訴狀。
中　　華　　民　　國　　96　　年　　5　　月　　11　　 日
                                法院書記官  王宣雄
